【裁判字號】    97,訴,1380
【裁判日期】    980407
【裁判案由】    遷讓房屋等
【裁判全文】
臺灣士林地方法院民事判決              97年度訴字第1380號
原      告  梁皖斐
訴訟代理人  劉岱音律師
複  代理人  林正隆律師
被      告  甲○○○○
特別代理人  鄭文婷律師
被      告  庚○○
            丙○○
                        號2樓.
            辛○○○
                        1
            戊○○
上  四  人
訴訟代理人  鄭文婷律師
上列當事人間遷讓房屋等事件，本院於民國98年3 月24日言詞辯
論終結，判決如下：
    主  文
被告應將坐落臺北市○○區○○段四段三０九地號土地上，四一
五七建號即門牌號碼為臺北市○○區○○街40號1 樓之房屋騰空
返還原告。
被告應各自附表(一)所示起訴狀繕本送達翌日欄之日起至返還第一
項房屋之日止，按日給付原告新臺幣拾貳元。
原告其餘之訴駁回。
訴訟費用由被告負擔百分之九十九，餘由原告負擔。
本判決第一項於原告以新臺幣壹佰壹拾萬元供擔保後，得假執行
。被告如為原告供擔保金新臺幣佰貳拾玖萬貳仟肆佰玖拾壹元
，得免為假執行。
    事  實  及  理  由
一、按非法人之團體，設有代表人或管理人者，有當事人能力；
    對於無訴訟能力人為訴訟行為，因其無法定代理人，或其法
    定代理人不能行代理權，恐致久延而受損害者，得聲請受訴
    法院之審判長，選任特別代理人；本法關於法定代理之規定
    ，於法人之代表人、第40條第3 項之代表人或管理人、第4
    項機關之代表人及依法令得為訴訟上行為之代理人準用之，
    民事訴訟法第40條第3 項、第51條第1 項、第52條分別定有
    明文。次按民事訴訟法第40條第3 項所謂非法人之團體設有
    代表人或管理人者，必須有一定之名稱及事務所或營業所，
    並有一定之目的及獨立之財產者，始足當之，最高法院64年
    臺上字第2461號判例參照）。經查，被告甲○○○○乃未立
    案之宗教活動場所，未向主管機關辦理寺廟登記，有臺北市
    政府民政局97年11月11日函在卷為憑。然被告甲○○○○曾
    經由信眾大會推選己○為代表人己○，復有獨立財產，己○
    於本件訴訟繫屬前已死亡，現尚未選出代表人，有帳冊及相
    關文件附卷可稽，並經其餘被告陳述在卷無訛，復為原告所
    不爭執，是被告甲○○○○乃具有當事人能力之非法人團體
    ，惟因暫無代表人代為訴訟行為，嗣經原告聲請，本院已選
    任其他共同被告之訴訟代理人鄭文婷律師擔任其特別代理人
    ，有本院98年度聲字第265 號卷宗在卷為憑，故原告就被告
    甲○○○○所為起訴已屬合法，合先敘明。
二、又按訴訟程序進行中所為之裁定，除別有規定外，不得抗告
    ；抗告，除別有規定外，無停止執行之效力，民事訴訟法第
    483 條、第491 條第1 項分別定有明文。被告雖以其等已對
    本院98年度聲字第265 號為被告甲○○○○選任特別代理人
    之裁定提起抗告為由，聲請停止本件訴訟程序之進行云云。
    然揆諸上開規定，被告就上開訴訟進行中所為之裁定提起抗
    告是否合法，已顯有可疑，且抗告原則上更無停止訴訟程序
    進行之效力。而民事訴訟法第170 條乃指當事人於訴訟繫屬
    後始喪失訴訟能力之情形，與本件被告甲○○○○乃本件訴
    訟繫屬前即已生無代表人代為訴訟行為之情事有間，況本院
    既已為其選任特別代理人，已如上述，自無被告所指本件有
    當然停止事由之情事。故本院認並無停止訴訟進行之必要，
    亦先敘明。
三、原告起訴主張：伊之夫張進興於民國96年7 月5 日向訴外人
    丁○○以新臺幣（下同）750 萬元，購買其所有坐落臺北市
    內湖區○○段○ ○段309 地號土地，應有部分5 千分之211
    ，及其上4157建號即門牌號碼為臺北市○○區○○街40號1
    樓房屋（下稱系爭房地，單就土地、房屋則稱系爭土地、系
    爭房屋），並約定將系爭房地移轉予張進興所指定之人。嗣
    經張進興指定將系爭房地登記予伊，丁○○雖於96年7 月23
    日將系爭房地所有權移轉登記予伊，然未依約交付系爭房屋
    ，經伊提起訴訟獲勝訴判決確定，據以強制執行時，詎被告
    竟以系爭房屋乃其等所有，借名登記於丁○○名下為由，聲
    明異議。然伊既已有效取得系爭房地所有權，被告乃無權占
    用，爰依民767 條規定請求被告騰空返還系爭房屋，並依民
    法第179 條規定請求被告給付相當於租金之不當得利等情。
    並聲明：(一)被告應將系爭房屋騰空返還原告；(二)被告應自起
    訴狀繕本送達翌日起至騰空返還系爭房屋之日止，按日給付
    原告304 元；(三)上(一)部分願供擔保請准宣告假執行。
四、被告則以：訴外人張進興與丁○○於96年7 月5 日就系爭房
    地所訂之買賣契約（下稱系爭買賣契約），係為擔保丁○○
    積欠張進興之債務，約定丁○○如一旦無力繳納利息，系爭
    房地之所有權即歸屬於張進興。而雙方並無買賣之真意，故
    系爭買賣契約因當事人間意思表示未合致應屬無效。縱認張
    進興與林文章買賣系爭房地之意思合致，亦因通謀虛偽而無
    效。又張進興與林文成章上開約定為流質契約，依民法第87
    3 條第2 項自屬無效，據此所為之所有權移轉登記亦屬無效
    。而系爭房地市價超過1,500 萬元，張進興僅以750 萬元購
    得，伊等自得依民法第74條第1 項之規定訴請法院撤銷該買
    賣契約。又系爭房地係伊等之父己○出資購得，本欲登記於
    慈惠堂名下，然地政機關未能同意，始登記於丁○○名下，
    且為張進興所明知等語置辯。並聲明：(一)駁回原告之訴；(二)
    如受不利判決願供擔保請准宣告免假執行。
五、兩造所不爭執之事實：
  (一)訴外人丁○○於96年7 月5 日與原告之夫張進興就系爭房地
    訂立系爭買賣契約，約定買賣價金為750 萬元，張進興已給
    付667 萬5,678 元。
  (二)原告於96年7 月23日以系爭買賣為原因，經張進興指定受登
    記為系爭房地之所有權人。
  (三)張進興訴請丁○○遷讓交付系爭房屋，經本院97年度訴字第
    331 判決丁○○應將系爭房屋騰空交付予張進興確定。張進
    興嗣執該確定判決強制執行，被告以其等為系爭房屋實質所
    有權人為由聲明異議。
  (四)系爭房屋現由被告全體占用中。
六、本件之爭點：(一)原告是否有效取得系爭房屋之所有權？(二)被
    告是否無權占用系爭房屋？(三)原告得否請求被告騰空返還系
    爭房屋？(四)原告得否請求被告給付相當於租金之不當得利？
    金額若干？茲析述如下：
  (一)原告是否有效取得系爭房屋之所有權？
    訴外人丁○○於96年7 月5 日與原告之夫張進興就系爭房
      地訂立系爭買賣契約，約定買賣價金為750 萬元，張進興
      已給付667 萬5,678 元。原告於96年7 月23日以系爭買賣
      為原因，經張進興指定受登記為系爭房地之所有權人。張
      進興訴請丁○○遷讓交付系爭房屋，經本院97年度訴字第
      331 判決丁○○應將系爭房屋騰空交付予張進興確定，為
      兩造所不爭執之事實，已如上五之(一)至(三)所述，復有不動
      產買賣契約、土地及建物登記謄本、本院97年度訴字第33
      1 號民事判決附卷可稽，堪認原告因買賣為原因而登記為
      系爭房地之所有權人。
    按民法第87條第1 項所謂通謀虛偽意思表示，係指表意人
      與相對人雙方故意為不符真意之表示而言，若僅一方無欲
      為其意思所拘束之意而表示與真意不符之意思者，即難指
      為通謀而為虛偽意思表示（最高法院50年臺上字第421 號
      判例參照）。次按第三人主張表意人與相對人通謀而為虛
      偽意思表示者，該第三人應負舉證之責（最高法院48年臺
      上字第29號判例參照）。被告雖辯稱訴外人張進興與丁○○就系爭房地所訂之系爭買賣契約為通謀虛偽之意思表示
      云云，然查，買受人張進興已給付買賣價金667 萬5,678
      元，既為兩造所不爭執之事實，且有不動產買賣契約書、
      存摺影本附卷可稽，復經證人即承辦系爭買賣契約之地政
      士乙○○證稱：「我有確認雙方有買賣之意」（見本院98
      年1 月8 日言詞辯論筆錄）；參以證人丁○○亦證稱：「
      原證一契約（按即系爭買賣契約）是我簽訂的。張進興總
      共給付667 萬5,678 元之價金。張進興確實有想要跟我買
      系爭房屋。我與張進興訂立系爭買賣契約之前就有向張進
      興借錢，後來張進興向我拿權狀設定擔保，後來我沒有辦
      法還錢，張進興就要求我把系爭房地賣給他。張進興有先
      扣掉我之前向他借的錢333 萬元，及幫我代償系爭房地的
      銀行貸款。」等情（見本院97年12月25日言詞辯論筆錄）
      ，丁○○既證稱張進興確有向其買系爭房地之意，揆諸上
      開說明，堪認系爭買賣契約當非通謀虛偽之意思表示。至
      被告雖提出丁○○聲明書一份，惟該份聲明書為丁○○於
      法院外所為之陳述，且聲明書之內容與丁○○於本院所為
      之上開證述不符，自不足採。又被告既未能就其所辯張進
      興與丁○○就系爭房地所為買賣契約為通謀虛偽意思表示
      一節另行舉證以實其說，所辯自難採信。
    又按法律行為，係乘他人之急迫、輕率或無經驗，使其為
      財產上之給付或為給付之約定，依當時情形顯失公平者，
      法院得因利害關係人之聲請，撤銷其法律行為或減輕其給
      付；前項聲請，應於法律行為後一年內為之，民法第74條
      定有明文。被告雖辯稱張進興與丁○○於96年7 月5 日就
      系爭房地所訂之系爭買賣契約乃暴利行為云云，然丁○○
      乃四十餘歲意思健全之中年男子，實難逕認其訂立系爭買
      賣契約係出於張進興所為之暴利行為，而被告非僅未能就
      此舉證以實其說，復未於1 年內聲請法院撤銷或減輕其給
      付，所辯亦難採信。
    再按約定於債權已屆清償期而未為清償時，抵押物之所有
      權移屬於抵押權人者，其約定為無效，觀諸修正前民法第
      873 條第2 項規定甚明。此即學說上所謂流押契約或流抵
      契約之禁止，立法意旨係在保護債務人，免其因一時之急
      迫而蒙重大之不利，故係於抵押權設定時，為流押之約定
      ，該約定始為無效，並非禁止抵押人日後將其抵押物出售
      予抵押權人。經查，證人林文章證稱：「我們於系爭房地
      設定抵押權金額為750 萬元，當時並沒有談到買賣價金，
      一直到簽買賣契約時，才講好用750 萬元抵押金額作為買
      賣價金。」、「我們是先設定抵押，後因還不出錢，才簽
      買賣契約」等語（見本院97年12月25日言詞辯論筆錄）；
      徵諸張進興就系爭房地係先後於95年12月8 日、96年3 月
      7 日設定抵押權，嗣於96年7 月5 日始與丁○○訂立不動
      產買賣契約，扣除丁○○尚欠借款後，仍給付部分買賣價
      金及代償丁○○對銀行之欠款等情，有系爭房地異動索引
      、不動產賣賣契約、存摺影本在卷可稽。揆諸上開說明，
      系爭買賣契約自非流押契約，更不因此而無效，是被告就
      此所辯，委無足採。
    復按依土地法所為之登記，有絕對效力，土地法第43條定
      有明文。所謂登記有絕對效力，係為保護第三人起見，將
      登記事項賦予絕對真實之公信力。至被告辯稱系爭房地乃
      伊等之父己○出資購得，本欲登記於被告甲○○○○名下
      ，然地政機關未能同意，始登記於林文章名下，且為張進
      興所明知一節，雖提出買賣契約、家族會議記錄一份為憑
      。然縱系爭房地確為己○出資購得，而登記於丁○○名下
      ，惟彼等間究係基於何種債權關係所為，原因萬端，或可
      能係己○欲贈與丁○○，非必為被告所辯上情。且該家族
      會議係己○死亡後始召開，亦難據以認定己○之真意。再
      參以丁○○於本院證稱：「系爭房屋原先不是我買的，是
      我父親出資買的，登記在我名下，但我不知道為何登記在
      我名下。」等情（見本院97年12月25日言詞辯論筆錄），
      益徵被告上開所辯難以遽信，更難據以推論丁○○乃無權
      處分系爭房地。又縱認丁○○確屬無權處分系爭房地，然
      其既登記為系爭房地之所有權人，張進興信賴該登記，而
      依系爭買賣契約指定原告為系爭房地之登記所有權人，被
      告復未能舉證張進興與丁○○於訂立系爭買賣契約時，明
      知丁○○為無權處分系爭房地，揆諸上開說明，原告自屬
      有效取得系爭房地之所有權。
    綜上所述，原告有效取得系爭房屋之所有權。
  (二)被告是否無權占用系爭房屋？
    系爭房屋現由被告全體占用中，為兩造所不爭執之事實，已
    如上五之(四)所述，而原告既為系爭房屋之所有權人，被告復
    未提出可資對抗原告之正當占有權源供本院審酌，堪認被告
    係無權占用系爭房屋。
  (三)原告得否請求被告騰空返還系爭房屋？
    按所有人對於無權占有或侵奪其所有物者，得請求返還之，
    民法第767 條前段定有明文。原告為系爭房屋所有權人，被
    告無權占用系爭房屋，已如上六之(一)、(二)所述，揆諸上開規
    定，原告自得請求被告騰空返還系爭房屋。從而，原告請求
    被告將系爭房屋騰空返還原告，為有理由，應予准許。
  (四)原告得否請求被告給付相當於租金之不當得利？金額若干？
    按無法律上之原因而受利益，致他人受損害者，應返還其利
    益，民法第179 條前段定有明文。次按依不當得利之法則請
    求返還不當得利，以無法律上之原因而受利益，致他人受有
    損害為其要件，故其得請求返還之範圍，應以對方所受之利
    益為度，非以請求人所受損害若干為準，無權占有他人房屋
    ，可能獲得相當於租金之利益為社會通常之觀念（最高法院
    61年臺上字第1695號判例意旨參照）。又按城市地方房屋之
    租金，以不超過土地及其建築物申報總價額年息10% 為限，
    土地法第97條第1 項亦定有明文。再按土地所有權人未於公
    告期間申報地價者，以公告地價80% 為其申報地價，平均地
    權條例第16條前段著有明文。經查：系爭土地96年1 月之公
    告地價為每平方公尺4 萬1,300 元，原告就系爭土地之應有
    部分為5 千分之211 ，有公告地價查詢表、土地登記謄本各
    一份在卷為憑，系爭房屋之面積為121.46平方公尺，97年度
    、98年度之課稅現值分別為27萬8900元、27萬5,300 元，則
    有建物登記謄本1 份、臺北市稅捐稽徵處內湖分處函2 份附
    卷可稽，而系爭房地坐落臺北市○○區○○街，臨近麗山國
    小，附近多為4 、5 層房舍，有兩造所不爭執之照片在卷為
    憑，經審酌系爭土地所在位置、交通及生活機能之現況，認
    每月租金以不超過系爭房地申報總價額年息5%為適當。另被
    告5 人共同占用系爭房屋，各被告應按人數平均負擔應負之
    相當於租金之不當得利。揆諸上開規定，原告自得請求各該
    被告給付自附表(一)所示起訴狀繕本送達翌日欄之日起至返還
    系爭房屋之日止，按日給付12元之不當得利（計算式詳見附
    表(二)所示）。從而，原告訴請各被告給付自附表(一)所示起訴
    狀繕本送達翌日欄之日起至返還系爭房屋之日止，按日給付
    12元之不當得利，洵屬正當，自應准許。逾此部分之不當得
    利請求，於法無據，應予駁回。
七、兩造陳明願供擔保請為宣告假執行或免為假執行，經核均與
    規定相符，爰分別酌定相當之擔保金額予以宣告。
八、據上論結，本件原告之訴為一部有理由，一部無理由，依民
    事訴訟法第79條、第85條第1 項前段、第390 條第2 項、第
    392 條第2 項，判決如主文。
中    華    民    國    98    年    4     月    7     日
                  民事第二庭  法  官  方彬彬
以上正本證明與原本無異。
如對本判決上訴，應於判決送達後20日內向本院提出上訴狀。
中    華    民    國    98    年    4     月    13    日
                              書記官  姜貴泰
附表(一)：
    被      告    起訴狀繕本送達翌日
    甲○○○○    98年3 月10日（原告起訴之初被告內湖慈惠
                                堂未有代表人，本院於98年
                                3 月9 日指定鄭文婷律師為
                                特別代理人，並於98年3 月
                                10日言詞辯論期日當庭告知
                                鄭文婷律師，故自98年3 月
                                10日之翌日起算）
    庚○○        97年10月31日
    丙○○        97年11月12日（丙○○於97年11月11日即具
                                狀委任訴訟代理人，故至遲
                                於當日已收受起訴狀繕本）
    辛○○○      97年11月12日（同上說明）
    戊○○        97年11月12日（同上說明）
附表(二)：
97年度（121.46×41300 ×80% ×211/5000+278900） ×5%×
       1/365 ×1/5=12   （元以下4捨5入）
98年度（121.46×41300 ×80% ×211/5000+275300） ×5%×
      1/365 ×1/5=12    （元以下4捨5入）


司法院資訊處製作；財團法人民間司法改革基金會備份。
